【裁判字號】    95,台上,3792
【裁判日期】    950713
【裁判案由】    傷害致人於死罪
【裁判全文】
最高法院刑事判決            九十五年度台上字第三七九二號
    上  訴  人  台灣高等法院高雄分院檢察署檢察官
    上  訴  人
    即  被  告  甲○○
                        號在.
上列上訴人等因被告傷害致人於死罪案件，不服台灣高等法院高
雄分院中華民國九十五年五月三日第二審判決（九十四年度上訴
字第一一五六號，起訴案號：台灣高雄地方法院檢察署九十四年
度偵緝字第一七二號），提起上訴，本院判決如下：
    主  文
原判決撤銷，發回台灣高等法院高雄分院。
    理  由
本件原判決認定另案審理中之曹建興係高雄市左營區「元大財務
管理顧問中心」之負責人，僱用上訴人甲○○、及李樟峰（另案
審理）為員工，平日受人委託催收債款為業。於民國九十一年三
月間，曹建興代他人向被害人吳斌豪催討債務，雖成立和解，但
被害人未履行和解條件，反而告訴曹建興擄人勒贖罪，曹建興因
而心生不滿。於九十二年一月八日凌晨二、三時許，曹建興偕同
上訴人、李樟峰前往高雄市○○區○○路二一一號「日月星辰Ｋ
ＴＶ」店二二六包廂飲酒作樂。同日凌晨三時四十三分許，曹建
興前往該店二一八號包廂向友人敬酒時，撞見亦前往飲酒作樂之
被害人，曹建興即基於普通傷害之故意，拳打腳踢被害人。嗣李
樟峰外出查看，見狀亦基於傷害之犯意聯絡，與曹建興共同在該
ＫＴＶ店二樓廁所內、外，輪流毆打、腳踢被害人，李樟峰並拉
住被害人之腳由二樓樓梯拖至一樓大廳，二人又輪流拳打腳踢被
害人。旋上訴人經人告知亦下樓查看，並基於普通傷害及妨害自
由之犯意聯絡，拉住被害人衣領，將被害人以坐姿強行拖至店外
曹建興駕駛之小客車旁，嚇令被害人上車，被害人以雙手撐住車
門拒絕上車，上訴人乃先進入車內再強拉被害人上車，李樟峰則
同時自車外強推，二人合力將被害人押上車後座，且分坐於被害
人兩旁。旋曹建興駕車，並告知上訴人、李樟峰二人帶被害人去
「演習一下」（即教訓之意思），而將被害人挾持載到高雄市○
○區○○路與河西路口之水閘處。彼等在客觀上能預見以拳打腳
踢踹人之頭、胸、腹等人體重要部位，可能導致人傷重致死之結
果，仍將被害人拉下車，由李樟峰在車旁把風，曹建興及上訴人
將被害人帶至該處愛河邊繼續毆打，被害人為閃避被打，而失足
掉落愛河中，因傷害無力攀爬上岸，慘遭溺斃。李樟峰聞聲趕至
跳入水中救援，無法尋獲被害人，三人乃駕車離去等情。因而維
持第一審論處上訴人共同傷害人之身體，因而致人於死罪刑之判
決，駁回檢察官及上訴人在第二審之上訴。固非無見。
惟查，(一)、刑法上之加重結果犯，係以行為人對於加重結果之發
生客觀上有預見之可能，能預見而不預見者為要件。刑法第二百
七十七條第二項前段之傷害致人於死罪，係對於犯普通傷害罪致
發生死亡結果所規定之加重結果犯，依同法第十七條規定，以行
為人能預見其死亡結果之發生而不預見為要件。此所謂能預見，
係指客觀情形而言，與行為人本身主觀上有無預見之情形不同。
倘行為人主觀上已有預見，而結果之發生又不違背其本意時，則
屬刑法第十三條第二項所規定間接故意之範疇，無論以加重結果
犯之餘地。因此行為人對於加重結果之發生，「客觀上」能否預
見，「主觀上」有無預見，以及該項結果之發生是否違背其本意
，均與行為人應負何種刑責之判斷攸關。本件原判決事實欄記載
，「彼等在客觀上能預見以拳打腳踹人之頭、胸、腹等人體重要
部位，可能導致人傷害致死之結果」，仍將被害人拉下車續行毆
打，致被害人失足落水溺斃云云（見原判決第三頁第二十一列至
第二十七列），雖認定上訴人等客觀上能預見拳打腳踹被害人可
能導致被害人死亡，但對上訴人等主觀上有無預見此結果之發生
，並未於事實欄明白認定及於理由中說明，致事實亦欠明白，尚
嫌判決理由不備；其論處上訴人共同傷害人之身體，因而致人於
死罪責，亦嫌失所依據。(二)、原判決理由（第貳部分、第一段之
(六)）論述，被害人失足落水後，李樟峰亦跳下水試圖救助，因認
上訴人等三人並無殺害被害人之犯意云云。但依原判決事實欄所
云，上訴人與曹建興將被害人帶到愛河邊續行毆打時，李樟峰係
在路旁停車處把風，該處與愛河邊相距多遠？其又如何知情被害
人落水而跳入愛河救助？其跳水企圖救人，係基於何種動機而為
之？係其個人之主意，抑或受上訴人、曹建興之主使為之？憑何
證明上訴人與曹建興亦有救助被害人之意圖？或係恐被害人逃遁
而欲抓回？凡此疑點，原審並未釐清，逕為上述論斷，自屬未盡
調查能事。(三)、原審依據證人黃湘婷及警員許椿松之證詞，認定
李樟峰有跳入愛河欲救助被害人之事實。但黃湘婷在第一審證稱
，當天是李樟峰邀伊於凌晨一時許去日月星辰ＫＴＶ唱歌，席中
李樟峰出去，離開包廂約一個鐘頭，到凌晨四、五時許，李樟峰
在樓下打電話（到包廂）叫伊下去，離開ＫＴＶ，是時伊看到李
樟峰從頭到腳都是濕的等語（見九十二年度重訴字第二四號卷影
印卷第一五八頁至第一六一頁）。但另一證人即上述ＫＴＶ店之
經理王國華於警詢中供稱，曹建興、李樟峰、與上訴人在毆打被
害人後，將其載走，迄當日四時三十分許，只有曹建興一人返回
店內道歉，並要求幫忙消掉當時店內所錄之錄影帶等情（見鼓山
分局警詢卷影印卷第八十五、八十六頁），並未言及李樟峰亦有
返回該ＫＴＶ店之事實，與黃湘婷之供詞歧異。黃湘婷既係李樟
峰之女友，其證詞是否客觀可信？不能無疑；且卷內附有翻攝自
現場監視錄影器之畫面光碟十二片，倘李樟峰於四、五時許回到
店內，理應為該監視錄影器錄影到，原審未播放上述光碟查證，
而逕予採信黃湘婷之證詞，顯然未盡調查能事。再者，曹建興本
人使用之0000000000號行動電話，依通聯記錄所載（見同上警詢
卷第一七七頁），其接收電信訊號之基地台原位於鼓山區○○路
二一八號頂樓（在上述ＫＴＶ店附近）；於同日凌晨四時三十分
九秒接受訊號之基地台位置變更為三民區○○○路五二二號十二
樓；同日凌晨四時三十三分五十秒之基地台又變更為中華一路三
五０號頂樓（此二基地台似係靠近被害人落水處即中華路與河西
路口）；迄四時三十七分五十七秒時，基地台又回復到最初之鼓
山區○○路二一八號頂樓（此係能印證證人王國華所謂，曹某曾
折返ＫＴＶ店要求消毀錄影帶一節屬實）。原判決亦據此認定曹
建興確曾到被害人落水附近（見原判決第十一頁第八列至第十八
列）。據此以觀，曹建興離開ＫＴＶ與上訴人、李樟峰駕車挾持
被害人到被害人落水處及折返ＫＴＶ店，時程不過七、八分鐘，
扣掉車行時間，逗留在被害人落水處即愛河邊，至多不過二、三
分鐘而已，如果無訛，如此短暫時間能否發生上訴人與曹建興合
力圍毆被害人，及被害人落水，李樟峰跳入河中搜尋不獲之事實
？抑或係上訴人等見被害人傷情嚴重，而載往愛河邊將被害人丟
棄河中？顯有疑問，此與李樟峰之供詞及黃湘婷之證詞憑信力如
何攸關，原審亦未根究明白。至警員許椿松雖證述，其於事後去
勘查愛河邊之現場，發現一個泥手印，看起來是往下抓等語，所
謂「事後」究竟何時？「往下抓」又係何種意義？且該泥手印又
如何證明係李樟峰下水後所留？原判決並未論述明白，其依據黃
湘婷、許椿松之證詞，論斷李樟峰曾下水救人一節，顯與論理法
則相違。(三)、第一審檢察官起訴事實，指訴被害人「吳斌豪因生
命遭受威脅，乃呼喊救命並欲趁機逃離，曹建興、李樟峰與甲○
○見狀即與吳斌豪發生拉扯，李樟峰、吳斌豪遂不慎一同跌落愛
河中，吳斌豪因身體受有多重鈍力傷害無力攀爬上岸，曹建興、
李樟峰與甲○○均預見吳斌豪將因而溺斃死亡，仍未報警前來救
護，隨即一同駕駛曹建興所有之上開小客車逃逸，致使吳斌豪因
受有多重鈍力傷害及生前落水而溺斃死亡。」等情（見起訴書第
四頁），究否與事實相符？此關係上訴人對於被害人死亡之結果
之發生，在法律上有防止之義務，能防止而不防止者，與因積極
行為發生結果者同之情事。乃原審對此未深入調查、詳細審究，
並於理由中論述，而逕認被害人係「失足掉落愛河」，顯然理由
不備及未盡調查能事。(四)、原判決採信法醫師尹莘玲之證詞，論
斷被害人「且因其胸骨骨折，會造成胸部疼痛，影響呼吸，即使
連呼吸亦會疼痛，故其身體無法完全挺立，亦無法完全施力，更
不可能有以前述雙手撐住車門框，拒絕上車之力量。再被害人腹
部亦有瘀傷及小腸、大腸出血現象，表示其係背部、腹部及腰部
遭人前後以鈍力毆擊（拳頭亦為鈍力傷），其腹部因受上開傷害
必定非常疼痛，不可能完全挺立。因此被害人在頭、胸、腹遭受
如前揭解剖報告所載毆擊情形，會立即造成疼痛反應無法抵抗，
且會因意識不清，無法挺立，亦無法完全施力，只能任人擺佈。
」云云（見原判決第十三頁第二十列至第十四頁第一列）。惟其
事實欄卻認定上訴人等在ＫＴＶ店前欲押走被害人時，被害人以
雙手撐住車門框，拒絕上車等情（見原判決第三頁第十四、十五
列），顯然前後矛盾。且據尹法醫所言，斯時被害人已意識不清
，無法挺立，亦無法施力，只能任人擺佈，則上訴人等將被害人
押至愛河邊時，被害人如何能為閃避上訴人等之毆打而失足掉落
愛河？事有可疑。乃原判決事實欄認定被害人為閃避毆打，而失
足掉落愛河一節（見原判決第三頁第二十六、二十七列），亦嫌
矛盾。上訴人等上訴意旨，均指摘原判決不當，非無理由，應認
有撤銷發回更審之原因。
據上論結，應依刑事訴訟法第三百九十七條、第四百零一條，判
決如主文。
中    華    民    國  九十五  年    七    月   十三   日
                      最高法院刑事第四庭
                          審判長法官  吳  雄  銘
                                法官  池  啟  明
                                法官  劉  介  民
                                法官  郭  毓  洲
                                法官  韓  金  秀
      本件正本證明與原本無異
                                      書  記  官
中    華    民    國  九十五  年    七    月          日
                                                      Ｑ


司法院資訊處製作；財團法人民間司法改革基金會備份。
